【裁判字號】    89,訴,98
【裁判日期】    890818
【裁判案由】    偽造文書等
【裁判全文】
臺灣臺北地方法院刑事判決                            八十九年度訴字第九八號
    公  訴  人  臺灣臺北地方法院檢察署檢察官
    被      告  甲○○○
    選任辯護人  許智誠
右列被告因偽造文書等案件，經檢察官提起公訴（八十八年度偵字第一００二０號）
，本院判決如左：
    主      文
甲○○○無罪。
    理      由
一、公訴意旨略以：被告甲○○○係設於台北市○○路一五二號十二樓之一財展有限
    公司 (下稱財展公司 )之實際負責人，與自稱為菲律賓籍商人林亞顏二人，明知
    「MOTOROLA」Ｍ之商標圖樣，業經美商乙○○○公司向我國經濟部中央標準局申
    請註冊，取得商標專用權，註冊號碼分別為00000000、00000000、00000000號，
    有效期間依序為民國( 下同 )八十七年八月三十一日、九十五年十二月十五日、
    八十九年三月三十一日，均指定使用於行動電話機、電池、充電器等商品之商標
    專用，現仍在專用期間，且均為相關大眾所共知之世界著名商標，竟共同意圖營
    利之犯意，於八十七年底，先由甲○○○向位於高雄市○鎮區○○路二八八之六
    號四樓之二華頓科技股份有限公司 (下稱華頓公司) 負責人芮佳文，訂購行動電
    話電池一千四百組，而林亞顏則負責偽造上揭商標圖樣之標籤貼紙約五百張、註
    冊商標之碟形塑膠貼片三包約一千五百片。嗣於八十八年元月十五日，二人分別
    利用不知情華頓公司及某快遞公司郵遞，將上揭物品會合後，再透過中國快遞航
    空貨運承攬有限公司以八八─三─二七一七九號報單為不法輸出，為財政部台
    北關稅局抽驗查獲，並扣得上揭半成品行動電話電池一千四百組、仿冒商標標籤
    貼紙五百張、Ｍ註冊商標之碟形塑膠貼片三包約一千五百片等語，因認被告甲○
    ○○所為係涉犯商標法第六十三條、刑法第二百十六條、第二百二十條第一項、
    第二百十條之行使偽造私文書等罪嫌。
二、按行為之處罰，以行為時之法律有明文規定者，為限。刑法第一條定有明文。又
    不能證明被告犯罪或其行為不罰者，應諭知無罪之判決，刑事訴訟法第三百零一
    條第一項定有明文。是犯罪之構成要件及其法律效果，均須以法律明確地加以規
    定，法律如未明文規定處罰者，即無犯罪與刑罰可言。換言之，何種不法行為為
    犯罪行為，對於此等犯罪行為應科處何種刑罰或保安處分，科處刑罰又可至何刑
    度等，必須於行為之前預先以法律明確加以規定。否則，行為如無法律明文之處
    罰規定，則不致構成犯罪，而受刑罰之制裁。易言之，行為時若無刑罰條款已明
    確將某一不法行為規定為犯罪行為，並規定科以一定之刑罰者，則該不法行為雖
    然惡性可能重大，並有侵害法益之虞，亦不得遽予認定為犯罪行為而科以刑罰或
    保安處分。又事實之認定，應憑證據，如未能發現相當證據，或證據不足以證明
    ，自不能以推測或擬制之方法，為裁判基礎（最高法院四十年台上字第八六號判
    例參照）；至刑事訴訟法上所謂認定犯罪事實之證據，係指足以認定被告確有犯
    罪行為之積極證據而言，該項證據自須適合於被告犯罪事實之認定，始得採為斷
    罪資料（最高法院二十九年上字第三一○五號判例參照）；而認定犯罪事實所憑
    之證據，雖不以直接證據為限，間接證據亦包括在內，然而無論直接證據或間接
    證據，其為訴訟上之證明，須於通常一般之人均不致有所懷疑，而得確信其為真
    實之程度者，始得據為有罪之認定，倘其證明尚未達到此一程度，而有合理之懷
    疑存在而無從使事實審法院得有罪之確信時，即應由法院為諭知被告無罪之判決
    （最高法院七十六年台上字第四九八六號判例參照）。
三、本件公訴人認被告涉有前開犯行，無非係以右揭犯罪事實業據告訴人美商乙○○
    ○公司告訴代理人李映怡律師指訴甚詳，復有被告之信函、被告公司之訂單、華
    頓公司之貨單、託運單、運貨請款明細表、統一發票二張，及「MOTOROLA」○之
    商標商標註冊證等影本附卷可稽，又有上開半成品行動電話電池一千四百組、仿
    冒商標標籤貼紙五百張、註冊商標之碟形塑膠貼片三包約一千五百片扣案可稽。
    且查上述扣案之Ｍ註冊商標之碟形塑膠貼片，與半成品行動電話電池外殼上空洞
    ，不僅大小相同，且經當庭裝置確定二者十分吻合，裝置之後根本難以再分拆，
    足見被告二人等係在採分工合作方法，分別製造仿冒商品、商標及商標貼紙，嗣
    運送至目的地後再為併裝，以規避刑責等語為其主要論據。
四、訊據被告甲○○○雖坦承於右揭時地確經查扣上揭半成品行動電話電池一千四百
    組、仿冒商標標籤貼紙五百張、Ｍ註冊商標之碟形塑膠貼片三包約一千五百片等
    情不諱，惟堅決否認有公訴人所指前開犯行，辯稱：是林亞顏委託伊將半成品行
    動電話電池與貼紙等物隨貨櫃一同輸出，伊不知是仿冒商標標籤貼紙等語。
五、按商標法第六十三條規定：「明知為前條商品而販賣、意圖販賣而陳列、輸出或
    輸入者，處一年以下有期徒刑．．．。」而同法第六十二條規第一款規定：「意
    圖欺騙他人，而於同一商品或類似商品，使用相同或近似於他人註冊商標之圖樣
    。」又依同法第六條第一項規定：「本法所稱商標之使用，係指為行銷之目的，
    將商標用於商品或其包裝、容器、標帖、說明書、價目表或其他類似物件上，而
    持有、陳列或散布。」故是否該當商標法第六十三條之罪必須探究是否符合同法
    第六條第一項「商標使用」之概念。是本件首應究明者為扣案之上揭半成品行動
    電話電池一千四百組、仿冒商標標籤貼紙五百張、Ｍ註冊商標之碟形塑膠貼片三
    包約一千五百片，是否符合商標法第六條「商標之使用」之概念。經查：被告僅
    係委託中國快遞航空貨運承攬有限公司將未貼有任何商標之半成品行動電話電池
    及仿冒商標標籤貼紙與Ｍ註冊商標之碟形塑膠貼片輸出，於該過程中，被告既未
    透過貼有任何商標之半成品行動電話電池向不特定人展示前揭商標，用以表彰其
    半成品行動電話電池之商品來源，自遑論被告於主觀上有以為供行銷之目而使用
    該商標；是被告單純將扣案物品委託輸出之行為，於主觀上應無商標法第六條第
    一項規定之「為行銷之目的」可言。而就客觀而言：本件扣案之半成品行動電話
    電池，無一貼有告訴人商標，有扣案之半成品行動電話電池可查，換言之，客觀
    上被告並未將商標用於該半成品行動電話電池商品或其包裝、容器、標帖、說明
    書、價目表或其他類似物件上。故根據商標法第六條「商標之使用」之概念，未
    貼有任何商標之半成品行動電話電池及未用於任何商品或其包裝、容器、標帖、
    說明書、價目表或其他類似物件上之仿冒商標標籤貼紙與Ｍ註冊商標之碟形塑膠
    貼片均非商標法第六十二條第一款之使用相同或近似於他人註冊商標之圖樣之商
    品，因此被告單純將該批扣案之物品委託中國快遞航空貨運承攬有限公司以八八
    ─三─二七一七九號報單為輸出之行為亦不該當於商標法第六十三條「明知為
    前條商品而輸出」之規定；是揆諸前揭法理，本件被告縱有公訴人所指之行為。
    仍非可視為應依商標法第六十三條之規定而對被告科以刑責。是公訴人所指被告
    此部犯嫌應屬不罰。
六、至公訴意旨又認被告前揭行為另涉犯刑法第二百十六條、第二百二十條第一項、
    第二百十條之行使偽造私文書等罪嫌云云；惟按刑法上之行使偽造私文書，必須
    提出偽造之文書，本於該文書之內容有所主張方得成立。又所謂行使偽造文書，
    乃依文書用法，以之充作真正文書而加以使用之意，故須行為人就其所偽造內容
    向他方有所主張，始足當之，最高法院四十七年台上字第一○四八號、七十二年
    台上字第四七○九號判例可資參照。而綜觀本件公訴人所指被告犯嫌，被告亦未
    對於該等仿冒商標標籤貼紙與Ｍ註冊商標之碟形塑膠貼片向任何人為任何主張，
    反之，上揭仿冒商標標籤貼紙與Ｍ註冊商標之碟形塑膠貼片被查扣時皆封存於包
    裹中，故客觀上被告亦難就該等內容為任何主張，是綜上以觀，均難認被告托運
    該批仿冒商標標籤貼紙與Ｍ註冊商標之碟形塑膠貼片之行為，與刑法第二百十六
    條、第二百二十條、第二百十條之罪名構成要件該當。是揆諸前揭法理，本件被
    告縱有公訴人所指之行為，仍非可視為係行使偽造私文書。是公訴人所指被告此
    部犯嫌亦屬不罰。
七、綜上所述，被告被訴之行為揆諸前揭說明既屬不罰，此外復查無其他積極證據足
    資證明被告有何公訴人所指上開犯行，自應由本院為被告無罪之諭知。
八、另臺灣臺北地方法院檢察署八十八年度偵字第一三五七０號移請併辦案件，因本
    案業經本院為被告無罪之諭知，故本院無從併予審究，應檢卷退還原檢察官另行
    偵處，附此敘明。
據上論斷，應依刑事訴訟法第三百零一條第一項，判決如主文。
本案經檢察官陳佳秀到庭執行職務。
中      華      民      國      八十九      年     八     月    十八    日
                                  臺灣臺北地方法院刑事第二庭
                                        法    官  張  宇  樞
右正本證明與原本無異。
如不服本判決應於送達後十日內向本院提出上訴狀。
                                        書 記 官  白  孝  慈
中      華      民      國      八十九      年     八     月    十九    日


司法院資訊處製作；財團法人民間司法改革基金會備份。
